【裁判字號】    97,台上,5287
【裁判日期】    971023
【裁判案由】    貪污
【裁判全文】
最高法院刑事判決            九十七年度台上字第五二八七號
上  訴  人  甲○○
選任辯護人  蘇文奕律師
            許坤立律師
上  訴  人  乙○○
            丙○○
上列上訴人等因貪污案件，不服台灣高等法院台南分院中華民國
九十七年六月二十六日第二審更審判決（九十七年度重上更(三)字
第一三二號，起訴案號：台灣台南地方法院檢察署九十一年度偵
字第九五九五、一二三一七、一三○五九號），提起上訴，本院
判決如下：
    主  文
原判決撤銷，發回台灣高等法院台南分院。
    理  由
本件原判決認定上訴人甲○○、乙○○及丙○○有其事實欄所載
之犯行，因而撤銷第一審關於渠等部分之科刑判決，改判論甲○
○以依據法令服務於地方自治團體所屬機關而具有法定職務權限
人員，共同經辦公用工程，浮報價額罪，量處有期徒刑十年，褫
奪公權五年。共同犯罪所得財物新台幣（下同）六千五百十二萬
八千八百元應與丙○○連帶追繳沒收，並發還被害人台南縣麻豆
鎮公所，如全部或一部不能追繳時，以其財產抵償之；論丙○○
以與依據法令服務於地方自治團體所屬機關而具有法定職務權限
人員，共同經辦公用工程，浮報價額罪，量處有期徒刑六年，褫
奪公權四年。共同犯罪所得財物六千五百十二萬八千八百元應與
甲○○連帶追繳沒收，並發還被害人台南縣麻豆鎮公所，如全部
或一部不能追繳時，以其財產抵償之；論乙○○以幫助依據法令
服務於地方自治團體所屬機關而具有法定職務權限人員，共同經
辦公用工程，浮報價額罪，量處有期徒刑四年，褫奪公權二年；
固非無見。
惟查：(一)、判決不問其為如何之種類，均須敘述理由，如理由記
載前後牴觸，為所載理由矛盾，其判決當然違背法令。依廢止前
機關營繕工程及購置定製變賣財物稽察條例第六條規定，各機關
營繕工程及購置、定製、變賣財物，在一定金額以上者，應公告
招標辦理之；未達一定金額而在一定金額百分之十以上者，得比
價辦理之；其在一定金額百分之十以下者，得由該機關首長授權
經辦單位，取具二家以上估價單，進行比價或議價辦理之。本件
原判決一方面於理由乙欄第二段(七)之1.認定系爭垃圾場用地屬特
定目的事業用地，其採購程序無法遵循前揭條例第六條所定招標
或比價方式處理；繼復謂該垃圾場用地之購置行為違反上開稽查
條例第六條之規定，自屬違背法令（見原判決第三一頁第二七行
至第三二頁第十八行），前後論旨互相牴觸；又於其理由乙欄第
三段(一)之1.認甲○○浮報價額部分之犯行，應適用民國八十五年
十月二十三日修正公布「後」之貪污治罪條例第四條第一項第三
款規定論處；而理由乙欄第三段(一)之2.卻又認甲○○上開犯行，
係犯八十五年十月二十三日修正公布「前」之貪污治罪條例第四
條第一項第三款規定（見原判決第三七頁第十七、十八、二七至
二九行），關於所適用法律之記載先後齟齬，洵屬理由矛盾之違
法。(二)、有罪之判決書，應於理由內記載認定犯罪事實所憑之證
據，所謂證據，舉凡犯罪行為之實施及態樣，與適用法律有關之
一切證據，均應詳為記載，否則即有理由不備之違法。原判決事
實認定系爭垃圾掩埋場用地應依公開徵求勘選方式採購，方屬適
法（見原判決第三二頁第一至三行）。然就該垃圾掩埋場用地取
得究係依據何種法令而認應採取公開徵求勘選方式，則未於理由
欄論敘說明，自嫌理由欠備。又其理由欄載述乙○○有偽以姜雲
祥名義製作匯款紀錄之犯行，而論以行使偽造私文書罪（見原判
決第三九頁第三至四行）。但事實欄並無此犯罪事實之記載及認
定，此部分理由有失依據。再原判決事實欄認定台南縣麻豆鎮公
所（下稱麻豆鎮公所）於八十六年五月二十三日，以每公頃二千
八百六十萬元即每平方公尺二千八百六十元與各地主訂立買賣合
約書，並認定乙○○參與投資購買系爭十八筆土地時，對於甲○
○未來將以高價轉售予麻豆鎮公所之計畫事先並不知情（見原判
決第七頁第二一至二三行、第二頁第十二行至第三頁第十三行）
。惟於理由欄則記載系爭土地係於八十四年八月二十四日，以每
分地二百八十五萬元即每平方公尺二千九百三十八點六六元售予
麻豆鎮公所，且認定甲○○於購買系爭十八筆土地前，已將麻豆
鎮公所即將購買舊垃圾場附近土地之事實透露予乙○○知情（見
原判決第三三頁第一至三行、第十六頁第十一至十六行），事實
之認定與理由之說明不相適合，均同有未洽。(三)、原判決事實認
定，上訴人等就系爭土地共同（甲○○、丙○○）或幫助（乙○
○）浮報之價額，扣除上訴人等原始購入系爭土地之成本價後，
所餘新台幣（下同）六千五百十二萬八千八百元，即為甲○○、
丙○○之犯罪所得（見原判決第九頁第十七至二五行）。然依據
卷附台南縣麻豆地政事務所九十四年三月二十五日所地價字第０
九四０００二八一三號函示：「系爭土地鄰近一般交易價格每平
方公尺為一千六百元至二千一百元」（見原法院更一審卷(二)第四
三頁；經換算結果，每分地約為一百六十萬二千零四十元至二百
十萬二千六百七十八元）；而依同所九十四年五月二十日所地價
字第０九四０００四八五五號函附之鄰近土地八十三年間買賣實
例調查估價表四份，內載其價格約為每平方公尺一千六百元至二
千六百元等情（見原法院更一審卷(二)第二０五至二０九頁；經換
算結果每分地約為一百六十萬二千零四十元至二百六十萬三千三
百十五元）。再參以麻豆鎮公所農業課長林傳仲於八十四年七月
十九日召開第二次用地協調會中報告系爭用地行情，陳稱「去年
有每分地一百六十萬元出售情形，另較低窪土地則以每分地一百
萬元出售，連表路附近土地曾開價每分地三百二十萬元，近於各
地主附近一分地三百萬元，但未成交；同年其他地主土地於低窪
處為道路通行而經出售地主開價一分二百萬元，但未成交，請各
地主做為參考」等語（見偵字第九五九五號卷(二)第一九七頁）。
則系爭土地地主與麻豆鎮公所訂立土地買賣合約時，上開土地及
鄰地之市價究竟為何？又上訴人等自購入系爭土地至售賣予麻豆
鎮公所時，其間土地價額之波動，究係單純基於市場供需法則所
致之價格自然浮動，抑或出於人為炒作因素介入使然？能否以上
訴人等購入系爭土地至售賣予麻豆鎮○○○○○段期間系爭土地
及四鄰土地之平均市價做為計算有無浮報價額之基礎？凡此諸端
攸關上訴人等共同或幫助浮報價額及犯罪所得各係若何之事實認
定，自有詳加究明之餘地。乃原判決未予剖析深究，僅泛言上訴
人等購買系爭土地後，附近土地已遭炒作，故成交價因而提高，
而仍遽以渠等原始購入價格資為記算浮報價額及犯罪所得之基準
（見原判決第三四頁第九至十四行），併有調查職責未盡之可議
。以上或為上訴意旨所指摘，或為本院得依職權調查之事項，應
認原判決仍有撤銷發回更審之原因。
據上論結，應依刑事訴訟法第三百九十七條、第四百零一條，判
決如主文。
中    華    民    國  九十七  年    十    月  二十三  日
                      最高法院刑事第九庭
                          審判長法官  洪  文  章
                                法官  郭  毓  洲
                                法官  黃  梅  月
                                法官  邱  同  印
                                法官  黃  一  鑫
      本件正本證明與原本無異
                                      書  記  官
中    華    民    國  九十七  年    十    月  二十八  日
                                                      Ｑ


司法院資訊處製作；財團法人民間司法改革基金會備份。
